臺灣高等法院民事判決
                                     106年度家上字第98號
上  訴  人  蘇怡慧  
            蘇怡婷  
共      同
訴訟代理人  林矜婷律師
被  上訴人  陳怡君  
訴訟代理人  白德孚律師
上列當事人間請求確認收養關係事件，上訴人對於中華民國106
年3月21日臺灣新北地方法院105年度親字第83號第一審判決提起
上訴，本院於106年12月19日言詞辯論終結，判決如下：
    主     文
上訴駁回。
第二審訴訟費用由上訴人負擔。
    事實及理由
被上訴人主張：被上訴人之母陳含笑（民國95年12月6 日歿）
  出生於昭和12年（民國26年）1 月30日，原為陳永盛、陳紅里
  所生之女，日治時期並無被收養之戶籍記載。嗣36年3 月19日
  王甜果（即王呅之父）全戶遷至臺北縣○○鎮○○里00鄰○○街00號
  ，戶籍登記申請書記載陳含笑之父母為蘇清波（10年2月15日
  生、102年12月30日歿）及王呅（12年11月25日生、98年12月8
   日歿），出生別為養女，戶籍登記簿上陳含笑親屬細別欄記
  載：贅婿蘇清波養女，父母則記為陳永盛及陳紅里。之後之戶
  籍資料亦均記載陳含笑之養父為蘇清波、養母為王呅。迨至陳
  含笑隨同其配偶陳金土於61年8月5日遷入板橋市○○路00巷00弄
  0號之1時，因原本戶籍登記簿記載之養父蘇清波、養母王呅，
  字小又記在欄線上，不易被發現，轉入後始未有養父母之記載
  。依陳含笑戶籍資料之記載，已足認定陳含笑為蘇清波、王呅
  之養女，惟蘇清波、王呅之被繼承人即上訴人乙○○、甲○○（以
  下合稱上訴人）竟否認此收養事實，應認本件有即受確認判決
  之法律上利益，爰依法確認陳含笑與蘇清波、王呅間之收養關
  係存在。
上訴人則以：本件收養關係中，蘇清波、王呅及陳含笑均已死
  亡，被上訴人顯為家事事件法第39條第1 項所稱之「第三人」
  ，依法本應以蘇清波、王呅及陳含笑為被告提起本件訴訟，而
  非對上訴人提起，實不具當事人適格。又陳含笑收養之記載既
  然發生於臺灣光復後，依修正前民法第1079條之規定，以書面
  為之，且蘇清波家境富裕，中年投身政壇，當選過臺北縣議會
  議長、臺北縣長、出身中流以上家庭，若有收陳含笑為養女之
  意思，則為防日後紛爭，必定書立字據為憑，然上訴人無法提
  出收養書面契約，自難僅依陳含笑之戶籍資料上出現「贅婿蘇
  清波養女」或「養父蘇清波、養母王呅」之記載，認定陳含笑
  已被蘇清波、王呅合法收養。實因陳含笑之本生父母生活清苦
  、無力撫養陳含笑，本欲拋棄陳含笑，王素英（即王呅之弟王
  金守之妻）遂將陳含笑留在家中幫傭負責照顧王秀蘭（即王金
  守及王呅的母親），並在戶籍上將陳含笑登記為王金守夫婦之
  子女。惟因陳含笑照顧王秀蘭，未與王金守夫妻同住，又因王
  金守夫妻均為15年出生、陳含笑26年出生，實不宜登記為其子
  女，而王呅係12年出生，雖亦不適當在戶籍上登記為陳含笑之
  父母，王秀蘭仍勉為其難將陳含笑戶籍遷入蘇清波名下，但蘇
  清波、王呅並非收養陳含笑，是未與陳含笑訂定書面收養契約
  ，陳含笑亦不改姓，以利與「法律上收養」區分。且陳含笑終
  其一生，始終奉本生父母為其父母，始終維持其本家之陳姓，
  未從蘇姓，足明其確無出養於蘇清波之意思，自不因其戶籍資
  料上曾有「蘇清波養女」記載，即率謂其為蘇清波之養女等語
  資為抗辯。
本件經原審裁判：確認陳含笑與蘇清波、王呅間之收養關係存
  在。上訴人不服提起上訴，上訴聲明：㈠原判決廢棄。㈡被上訴
  人在第一審之訴駁回。被上訴人則答辯聲明：上訴駁回。
按就法律所定親子或收養關係有爭執，而有即受確認判決之法
  律上利益者，得提起確認親子或收養關係存在或不存在之訴，
  家事事件法第67條第1 項定有明文。其立法理由亦說明：親子
  或收養身分關係是否存在，常涉及第三人（如其他繼承人）之
  權利義務；復因現今科技進步，親子關係形成原因多樣化，已
  非單純僅由血緣所生者始構成親子關係，如有即受確認判決之
  法律上利益之人，就民法或其他法律所定親子或收養關係有爭
  執者，自應許其就親子或收養之關係存否，得提起確認之訴，
  俾使紛爭當事人有得以利用訴訟程序之機會，以應實際之需要
  ，並保護子女之權益。惟為免導致濫訴，就得提起確認之訴之
  原告，僅限有即受確認判決法律上利益之人，始得提起。至於
  有無上開法律上利益，應依具體個案情形判斷之，而與本案請
  求在實體法上有無理由之問題有別。是以訟爭身分關係當事人
  以外之第三人，如有即受確認判決之法律上利益，即得提起確
  認收養關係存否之訴，以除去其法律上地位不安之危險，亦不
  因該養父母死亡而受影響。又如由訟爭身分關係當事人以外之
  第三人提起者，除別有規定外，固應由訟爭身分關係當事人之
  雙方為共同被告，其中一方已死亡者，應以生存之他方為被告
  ，此觀同法第39條第2 項即明。惟若訟爭身分關係之當事人均
  已死亡，第三人自應以利害關係相對立而有爭執該身分關係之
  人為被告，其當事人始為適格。查被上訴人為陳含笑之繼承人
  ，上訴人則為蘇清波、王呅之繼承人，上訴人既已否認陳含笑
  與蘇清波、王呅之收養關係存在，上訴人雖非該收養關係之當
  事人，此收養關係之存否，已影響被上訴人辦理及繼承登記及
  管理蘇清波、王呅遺產繼承之權利義務，應認有即受確認判決
  之法律上利益。故被上訴人以上訴人為被告，提起確認陳含笑
  與蘇清波、王呅間之收養關係存在之訴，當事人即為適格，應
  為法之所許，合先敘明。
被上訴人主張陳含笑與蘇清波、王呅夫妻間有收養關係存在之
  事實，為上訴人所否認，並以前開情詞置辯。經查：
  ㈠有關陳含笑之出生日期、生母姓名，相關之戶籍資料先後記
    載不一，陳永盛日治時期戶籍謄本（見原審第41頁）、陳永
    盛35年光復後初次設籍登記申請書（見原審卷第42頁）、陳
    永盛基隆市戶籍登記簿（見原審卷第44頁），均記載陳含笑
    之出生日期為「26年1 月30日」，陳永盛之妻為「陳紅里」
    ；但自36年3 月19日起戶籍登記簿則均記載陳含笑之出生日
    期為「26年1月3日」，陳含笑之生母為「陳仁里」（見原審
    卷第20、49至58頁）。由此可見，應係戶政人員轉載時誤載
    所致，故本院認陳含笑之正確出生日期應為「26年1 月30日
    」，其生母姓名則為「陳紅里」，先予敘明。
  ㈡上訴人辯稱：臺灣光復後，收養子女應依修正前民法第1079
    條之規定，以書面為之，違反上述規定者，其收養無效。陳
    含笑於36年時，為年方10歲之未成年人，其被收養應得其法
    定代理人之同意，且需有書面收養契約，方符法定程序，然
    被上訴人未舉證證明，是難認收養關係存在云云。但查：
  ⒈陳含笑於35年10月1 日光復後初次設籍登記申請，登記在陳
    永盛戶內，然39年1 月30日因已在臺北縣○○鎮○○里00鄰○○街
    00號重複設籍而除籍一事，有戶籍登記申請書、戶籍登記簿
    在卷可稽（見原審卷第42、44頁）。又陳含笑於35年10月1 
    日另次設籍登記申請係申報在王甜果位於臺北縣○○鄉○○村○○
    巷0 號戶內，但父母申報為王金守及王素英，出生日期載為
    26年1月3日，出生別：長男（此為戶籍登記申請書記載錯誤
    ）。嗣王甜果全戶於36年3 月19日遷入臺北縣○○鎮○○里00鄰
    ○○街00號時，戶籍登記簿申請書上記載陳含笑之父母為蘇清
    波及王呅，出生別為養女，戶籍登記簿上陳含笑親屬細別欄
    記載則為「贅婿蘇清波養女」等情，亦有戶籍登記申請書、
    戶籍登記簿附卷可佐（見原審卷第45至49頁）。而按35年1
    月3日修正公布之戶籍法第17條規定：「中華民國人民之本
    籍，依左列之規定：子女除別有本籍者外，以其父母之本
    籍為本籍。....一人同時不得有兩本籍。」、第18條規定：
    「合於左列各款情事之一者，應為設籍登記。....因被認
    領收養或其關係終止而轉籍者。....已有本籍，而在他縣內
    有住所或居所一年以上者，以該縣為其寄籍，但一人同時不
    得有兩寄籍。」、第19條規定：「合於左列各款情事之一者
    ，應為除籍登記：....有前條第二款或第三款情事之一者
    」，可知子女經出養後，其本籍應以其養父母之本籍為本籍
    。而陳含笑於光復後原設籍於陳永盛戶內，嗣因王甜果亦於
    其戶內申報陳含笑，戶政機關發現陳含笑有兩本籍後，陳永
    盛並未保留陳含笑，而係同意將陳含笑自其戶籍內除籍，由
    此可證陳永盛、陳紅里於當時均同意陳含笑被收養蘇清波、
    王呅，否則渠等焉會任由陳含笑遭除去、變更本籍？
  ⒉又蘇清波於41年3 月18日在臺北縣○○鎮○○里00鄰○○街00號創
    立新戶時，陳含笑隨同蘇清波遷入，陳含笑之稱謂為養女，
    事由欄記載「養父蘇清波、養母王呅」。陳含笑於60年3 月
    20日申請部分遷出戶籍登記，記事欄載有「養父蘇清波、養
    母王呅」；於60年3 月27日為結婚登記申請時，父母欄有記
    載「養父蘇清波、養母王呅」，妻原戶長姓名及關係欄亦載
    明為「蘇清波之養女」；婚後遷入陳金土於臺北市○○區○○○
    路0 段00號戶籍時，親屬細別欄仍記載「養父蘇清波、養母
    王呅」等節，有戶籍登記簿、結婚登記申請書、部分遷出戶
    籍登記申請書在卷足參（見原審卷第52至56頁）。直至61年
    8月5日陳含笑隨同陳金土遷入改制前臺北縣○○市○○路00巷00
    弄0 號後，陳含笑之父母欄、事由欄、親屬細別欄方未再記
    載養父母，有戶籍登記簿可佐（見原審卷第57頁）。足見陳
    含笑自36年3月19日起至61年8 月4日止，戶籍登記上均有「
    養父蘇清波、養母王呅」之記載；於61年8月5 日後，戶籍
    登記上雖未再記載「養父蘇清波、養母王呅」，然查無終止
    收養之相關記載，益徵陳含笑於61年8月5日由南港遷入板橋
    時未記載養父母，應係戶政人員轉載時誤載所致。
  ⒊臺北○○○○○○○○固稱：本所檔存資料並無陳含笑之收養申請書
    及收養書約等語，有該所105年6月28日北市南戶登字第1053
    0448000 號函文可稽（見原審卷第35頁），然本件收養發生
    於00年間，迄今已逾70年，年代久遠，人物全非，且稽諸政
    府機關就檔案保存有一定年限，如相關資料已逾年限而銷燬
    或散逸，即難查考，就負舉證責任之當事人而言，舉證誠屬
    困難不易，且顯失公平，於此情形，自得依民事訴訟法第27
    7 條但書規定，減輕當事人之舉證責任。苟當事人之一造依
    該方式提出相關之證據，本於經驗法則，可推知其與事實相
    符者，亦應認其已有提出適當之證明。而按35年1月3 日修
    正公布之戶籍法第22條規定：「收養他人子女為子女者，應
    為收養之登記。」，本件戶政機關既已准許依戶籍法之規定
    ，於陳含笑之戶籍資料上登記記載：「養父蘇清波、養母王
    呅」，堪認辦理收養登記時理應已符合相關之收養之法定要
    件，戶政人員始予以登記。參以，觀諸上訴人不爭執真正之
    相片及陳含笑之喜帖、結婚證書（見原審卷第59至61、128
    至133、154至162頁），可知蘇清波、王呅稱呼陳含笑為「
    小女」，並以主婚人身分出席主持陳含笑之結婚典禮及喜宴
    ，且陳含笑亦多次與王呅之母王秀蘭共同出遊，並與上訴人
    之父蘇廷潤互動自然。再者，證人即王甜果之孫女林王靜梅
    亦證稱：陳含笑多我6 歲，我知道時，陳含笑就與蘇清波、
    王呅一起生活，出嫁後也常常回來等語明確（見原審卷第13
    8至138頁反面）；而證人即上訴人之母蘇張秀美亦證稱：從
    陳含笑被帶進來，就和蘇清波、王呅一起住到陳含笑結婚生
    被上訴人一歲以後，陳含笑才搬出去住。她結婚後，因為陳
    金土沒有房子，所以也是進來一起住。陳含笑和蘇清波、王
    呅共同生活期間，陳含笑食衣住行、讀書等生活費用都是和
    蘇清波、王呅負擔等語歷歷（見原審卷第166 頁反面至167 
    頁）。又蘇清波、王呅共同創立之臺北運輸倉儲股份有限公
    司（下稱臺北運輸倉儲公司），陳含笑曾為該公司之股東、
    董事，並持有高達200 萬元股份，且該公司之股東會開會通
    知、營業報告書亦有送達陳含笑等情，亦有該公司之股東名
    冊、股票附卷開會通知、營業報告書、董事監察人名錄附卷
    可佐（見原審卷第68至70頁）。嗣王呅於98年12月8日死亡
    ，其訃文（見原審卷第66頁）亦列陳含笑為女、陳金土為婿
    、被上訴人為外孫女。倘若蘇清波、王呅無收養陳含笑為養
    女之意思，豈會與陳含笑維持長達50餘年親子互動關係，並
    將鉅額之股份登記在陳含笑名下？依上開間接事實，可認被
    上訴人就蘇清波、王呅確有收養陳含笑之意思，已提出適當
    之證明。綜上所述，堪認蘇清波、王呅確有收養陳含笑之真
    意。
  ⒋上訴人復辯稱：蘇清波為陳含笑主持婚禮，係因陳含笑為第
    二次結婚，為了陳含笑日後能幸福美滿，才藉著自身名望邀
    集眾人前來參加；王呅訃文列陳含笑為女、陳金土為婿、被
    上訴人為外孫女，係蘇張秀美延續蘇家長輩對陳含笑之人情
    考量；陳含笑係蘇清波之人頭，蘇清波為方便控制公司，故
    登記其為臺北運輸倉儲公司之股東；陳含笑僅是買來的傭人
    云云；並聲請傳喚證人蘇張秀美為證人。惟查，證人蘇張秀
    美固曾於原審證稱：王秀蘭說陳含笑是買來的傭人，陳含笑
    長大後付給她薪水，蘇清波、王呅沒有收養陳含笑。我們家
    有四個傭人，陳含笑說傭人地都拖不乾淨，她和傭人一起拖
    地等語（見原審卷第166頁反面至167頁）。惟證人蘇張秀美
    係聽聞王秀蘭轉述，並非親自見聞此事，而屬傳聞證據，已
    難逕予採信。況上訴人一再陳稱蘇張秀美與蘇清波、王呅朝
    夕相處40餘年，然蘇張秀美卻證稱：蘇清波、王呅他們都很
    忙，很少聊天，且他們與陳含笑住前棟，我住後棟，沒有注
    意到等語（見同上頁），已明顯不一；又蘇張秀美為上訴人
    之母，與上訴人為至親關係，其等證詞是否客觀中立，亦非
    無疑。是無從僅憑證人蘇張秀美所為傳聞證據，作為上訴人
    有利之認定。再者，上訴人並未提出陳含笑與陳金土結婚前
    ，曾有其他婚姻關係之證據以實其說。又如陳含笑僅係蘇清
    波家中傭人，其結婚與否與蘇清波、王呅無涉，蘇清波、王
    呅並無以陳含笑父母之名義發送喜帖並主持婚禮之必要。且
    王呅過世後，蘇張秀美亦無將王呅訃文中，將早先過世之陳
    含笑、陳金土列入之必要。況陳含笑若僅擔任蘇清波之人頭
    ，衡情，蘇清波當會自行占有、保管臺北運輸倉儲公司所發
    行之股票，焉會將股票交付陳含笑之理？則上訴人上開抗辯
    ，均無足採。
綜上所述，被上訴人主張其母陳含笑為蘇清波、王呅之養女，
  堪以採信。從而，被上訴人請求確認陳含笑與蘇清波、王呅間
  之收養關係存在，即有理由，應予准許。原審為上訴人敗訴之
  判決，核無違誤。上訴意旨指摘原判決不當，求予廢棄改判，
  為無理由，應予駁回。
本件事證已臻明確，兩造其餘之攻擊或防禦方法，經本院斟酌
  後，認為均不足以影響本判決之結果，爰不逐一論列，併此敘
  明。
據上論結，本件上訴為無理由，依民事訴訟法第449條第1項、
  第78條，判決如主文。
中　　華　　民　　國　 107　　年　　1 　　月　　2 　　日
                    家事法庭
                        審判長法  官  張松鈞
                              法  官  賴劍毅
                              法  官  陳君鳳
正本係照原本作成。
如不服本判決，應於收受送達後20日內向本院提出上訴書狀，其
未表明上訴理由者，應於提出上訴後20日內向本院補提理由書狀
（均須按他造當事人之人數附繕本）上訴時應提出委任律師或具
有律師資格之人之委任狀；委任有律師資格者，另應附具律師資
格證書及釋明委任人與受任人有民事訴訟法第466 條之1第1項但
書或第2項（詳附註）所定關係之釋明文書影本。如委任律師提
起上訴者，應一併繳納上訴審裁判費。
中　　華　　民　　國　 107　　年　　1 　　月　　3 　　日
                              書記官  郭姝妤
附註：
民事訴訟法第466條之1（第1項、第2項）：
對於第二審判決上訴，上訴人應委任律師為訴訟代理人。但上訴
人或其法定代理人具有律師資格者，不在此限。
上訴人之配偶、三親等內之血親、二親等內之姻親，或上訴人為
法人、中央或地方機關時，其所屬專任人員具有律師資格並經法
院認為適當者，亦得為第三審訴訟代理人。